【裁判字號】    97,訴,202
【裁判日期】    970520
【裁判案由】    貪污治罪條例
【裁判全文】
臺灣臺中地方法院刑事判決               97年度訴字第202號
公  訴  人  臺灣臺中地方法院檢察署檢察官
被      告  丙○
                    國民
選任辯護人  陳呈雲律師
被      告  戊○○
                    國民
選任辯護人  陳建勛律師
被      告  己○○
                    國民
            甲○○
                    國民
上二人共同
選任辯護人  林益輝律師
上列被告等因貪污治罪條例案件，經檢察官提起公訴（96年度偵
字第8971號），本院判決如下：
    主    文
丙○、戊○○、己○○、甲○○，均無罪。
    理    由
一、公訴意旨略以：
  (一)陳久記（已歿）原係臺中縣大安鄉前任鄉長，被告丙○曾於
    民國九十四年四月間至同年十一月間，代理臺中縣大安鄉鄉
    長，目前則係臺中縣大安鄉現任鄉長；被告戊○○曾於九十
    四年十一月間至九十五年二月間，代理臺中縣大安鄉鄉長，
    目前則係臺中縣大安鄉公所秘書；被告己○○係臺中縣大安
    鄉公所農業暨社會課課長；被告甲○○係臺中縣大安鄉公所
    農業暨社會課課員，均係依法令服務於地方自治團體，而具
    有法定職務權限之公務人員。
  (二)緣被告丙○、戊○○、己○○及甲○○均明知臺中縣大安鄉
    公所預算科目「社政業務」編列之經費動支，須與社政業務
    有關，始得支用核銷；亦均明知依九十四年度各縣（市）地
    方總預算編制要點附件(五)關於「縣（市）單位預算用途別」
    科目分類表第二項亦規定：各機關應詳切按照所管費用性質
    就用途別科目定義確定歸屬，不得有任何混淆；復知悉依該
    表列第一級用途別「科目二」業務費之第二級用途別科目(十六)
    有關「一般事務費」之定義為：「凡處理經常一般公務或特
    定工作所需非屬前述各專項費用」。又明知「臺中縣大安鄉
    社區理事長聯誼會」所舉辦之聚餐飲宴與該臺中縣大安鄉之
    社政業務無涉，竟共同基於圖他人不法之利益之意圖，自九
    十二年七月起至九十五年四月止，以每季新臺幣（下同）一
    萬五千元之金額補助該臺中縣大安鄉社區理事長聯誼會關於
    如附表所示十二次之聯誼餐費而予以核銷，而將該經費供各
    該鄉之社區理事長邀請地方人士飲宴之用，計有臺中縣大安
    鄉福興社區、海墘社區、龜殼社區、西安社區、東安社區、
    松雅社區、安中社區、福德社區、南埔社區、永安社區、鎮
    南社區及頂安社區之發展協會理事長陳炳焜等人獲得該經費
    之補助，前後圖不法利益共計十八萬元。因認被告丙○、戊○○、己○○及甲○○所為，係共同基於概括犯意而犯貪污
    治罪條例第六條第一項第四款之對於監督事務，明知違背法
    令，間接圖其他私人不法利益，因而獲得利益之罪。
二、按犯罪事實應依證據認定之，無證據不得認定犯罪事實；又
    不能證明被告犯罪者，應諭知無罪之判決，刑事訴訟法第一
    百五十四條第二項、第三百零一條第一項分別定有明文。次
    按所謂認定犯罪事實之證據，係指足以認定被告確有犯罪行
    為之積極證據而言，該項證據自須適合於被告犯罪事實之認
    定，始得採為斷罪之資料；又事實審法院對於證據之取捨，
    依法雖有自由判斷之權，然積極證據不足證明犯罪事實時，
    被告之抗辯或反證縱屬虛偽，仍不能以此資為積極證據應予
    採信之理由；而認定犯罪事實所憑之證據，無論係直接證據
    或間接證據，其為訴訟上之證明，須於通常一般之人均不致
    有所懷疑，而得確信其為真實之程度者，始得據為有罪之認
    定，倘其證明尚未達到此一程度，而有合理之懷疑存在，復
    無其他調查途徑可尋，法院即應為無罪之判決，最高法院分
    別著有二十九年上字第三一○五號、三十年上字第四八二號
    、七十六年臺上字第四九八六號判例可參。次按「貪污治罪
    條例第六條第一項第四款之圖利罪，以行為人主觀上有圖得
    不法利益之犯意為必要；又有無圖利之犯意，應依證據認定
    之，不得僅因行為人所為失當行為之結果，使人獲得不法利
    益，即據以推定該行為人，自始即有圖利他人之犯意。」，
    最高法院八十三年度台上字第五二０三號判決亦可資參照，
    而最高法院九十五年台上字第一五八二號判決及同院九十三
    年度台上字第四四九九號判決亦同此見解。
三、訊據被告丙○、戊○○、己○○及甲○○固皆坦承上揭費用
    之核銷，惟分別辯稱如下：
  (一)被告丙○辯稱：「這項補助是從九十二年七月開始辦理，經
    過我們各社區積極推動業務發展及觀摩活動，得到很好的成
    績，也得到縣政府的肯定。這十二件社區理事長聯誼會活動
    我們確實有補助，每次是壹萬五千元，包括佈置會場及會議
    資料準備費用及誤餐費之核銷，至於誤餐應以何方式處理是
    由社區理事長決定。這項補助是基於九十二年六月的社區理
    事長會議的決議辦理，決議的內容是每三個月輪流由壹個社
    區承辦社區業務研討及觀摩的活動，並且由鄉公所定額補助
    部分費用。本來這個活動是陳久記鄉長號召各社區來參與，
    俾能爭取內政部、縣政府評鑑的好成績，所以一開始就由鄉
    公所主辦，但是成效不彰，大家參與的不夠熱烈，後來才會
    開始決定輪流來辦。有會議紀錄可參，承辦人是甲○○。當
    時的會議決議經費要編列在何項目下，我不清楚，要問主計
    主任。社區研討會主要是社區法令宣導，及公所欲推動事項
    之報告，並且由承辦社區將該社區環境整理後提供資料及相
    片供大家觀摩，這些研討會我們都會派鄉長、秘書、承辦業
    務課長、承辦人一起去參加。在我任內的聯誼會我都有參加
    ，並且會簽到在列席處。所以我們是基於鄉公所的決議去辦
    理，沒有違法。」等語。
  (二)被告戊○○辯稱：「我目前是大安鄉公所的秘書，我否認犯
    罪。起訴內容與事實不符。除了剛剛鄉長所述之內容外，社
    區理事長聯誼會，是當初陳鄉長為了鼓勵社區來參加縣政府
    的評鑑及考核，才在九十二年六月召開社區業務研討會，由
    安中社區的理事長洪金雄提議到各社區互相觀摩及學習各社
    區推動的特色，討論之後，由鄉長作成決議，才決定由大家
    輪流辦理，並且同時決定了輪流辦理的順序，每次會議的召
    開會先排定議程，再依序來進行，過了中午主辦社區就會邀
    請大家餐敘聯誼。鄉公所補助的費用支用包括會場佈置、資
    料打印、擴音設備的租用、礦泉水等飲料。他們檢具的單據
    應該都會及於我剛剛所說的項目，但是詳情要問主計主任。
    我認為我們核銷此項經費並無違法。原則上每次開會鄉公所
    都會派人去參加，大致上我都有全程參加，會議進行情況就
    是社區報告推動業務狀況、未來發展願景，及成果展現、意
    見交流、經驗分享，之後還有給鄉公所的建議，最後就由主
    辦社區邀請大家去餐敘。」等語。
  (三)被告己○○辯稱：「我現在擔任大安鄉公所農業暨社會課課
    長，我否認犯行，除了鄉長、秘書所言外，九十二年六月召
    開的理事長會議紀錄有送臺中縣政府核備，會議記錄內容如
    今日庭呈資料（附卷），我們補助聯誼會的項目包括：成果
    照片、呈現的資料、社區特色展示之材料費、餐費。事後再
    由承辦社區檢具單據向公所的農業社會課辦理核銷。這些單
    據的名目有很多種。」等語。
  (四)被告甲○○辯稱：「我當時擔任大安鄉公所的社區承辦員，
    承辦內容是社區業務、社團業務、社會運動。我否認犯行。
    本件聯誼會的經費核銷，並沒有不符鄉公所依法定程序（大
    安鄉代會同意）所編列的預算，而且鄉公所的預算有送臺中
    縣政府核備，這十二次的聯誼會所檢具的單據不是只有餐敘
    費用，還有包括：佈置費、茶點費、擴音設備租用費、場地
    清潔費、文宣費用。所以我們在核銷這十二件的補助款時，
    並沒有不符。（當庭提出相關核銷單據影本附卷）我們公所
    在九十三年有訂定臺中縣大安鄉公所推展社區發展、社團申
    請補助作業審查準則，並且在九十四年九月有二次修正，修
    正後的內容是說社區業務推展活動之進行得予報支誤餐茶點
    費用。這是修正在六、（二）1.裡的膳雜費，並不限定飲食
    的內容，所以我們這樣報支沒有違法。」等語。
四、公訴意旨認被告四人係共同連續犯貪污治罪條例第六條第一
    項第四款之間接圖利罪，無非係以被告四人均坦承於其等承
    辦業務內，確實有如附表所示之核銷臺中縣大安鄉社區理事
    長聯誼會每季一萬五千元費用之事；且如附表所示之補助費
    用多係用於餐敘一節，亦經證人即各社區發展協會理事黃進
    鐘等人與臺中縣大安鄉公所主計室主任丁○○於法務部調查
    局臺中縣調查站調查中及偵查中證述明確；此外，復有臺中
    縣大安鄉公所支出傳票影本、請領補助款之憑證、餐敘照片
    及審計部臺灣省臺中縣審計室審中縣二字第0960001199號函
    在卷可稽。是被告等既均於聚餐時有分別到場之情，顯然明
    知該等費用係補助各社區理事長聯誼所舉辦之聚餐，而與臺
    中縣大安鄉公所預算科目「社政業務」編列之經費目的無涉
    ，所辯非專業主計人員，不知該等補助係屬違法云云，乃屬
    卸責之詞等語為其論述之依據。經查：
  (一)被告丙○曾於九十四年四月間至同年十一月間，代理臺中縣
    大安鄉鄉長，目前則係臺中縣大安鄉現任鄉長；被告戊○○
    曾於九十四年十一月間至九十五年二月間，代理臺中縣大安
    鄉鄉長，目前則係臺中縣大安鄉公所秘書；被告己○○係臺
    中縣大安鄉公所農業暨社會課課長；被告甲○○係臺中縣大
    安鄉公所農業暨社會課課員，均係依法令服務於地方自治團
    體，而具有法定職務權限之公務人員等節，業據被告四人坦
    認在卷，堪認屬實。
  (二)再者，臺中縣大安鄉公所因所屬業務中有關每季舉辦社區發
    展工作業務之推廣效果不彰，乃經前任鄉長陳久記於九十二
    年六月六日間與臺中縣大安鄉各社區理事長聯誼會開會後決
    議，將該等社區發展工作業務交由臺中縣大安鄉各社區聯誼
    會輪流舉辦，以每三個月（即一季）為一期，時間、地點由
    社區自訂，當季輪辦社區除主持會議之舉辦外，並需展示社
    區平時準備、蒐集之評鑑資料；決議中並決議：「為加強社
    區業務各項建設，於每社區主持辦理聯誼會時，由鄉公所補
    助一萬五千元」等節，亦據當時之會議紀錄人即被告甲○○
    供明在卷，並有該會議紀錄一份在卷可稽，亦堪信為真實。
  (三)而此項工作計畫經擬定後，臺中縣大安鄉公所便於九十二年
    七月間將該補助款項（即每季一萬五千元之補助款）追加編
    列在該所年度預算分類中之社政項目下，科目則訂在獎補助
    費用裡，故當年有二件（即附表編號１、２所示之聯誼會）
    便以「獎補助費用」名義核銷；然而到了九十三年編列總預
    算時，有鑑於該等補助之名目是「業務研討」，主計單位認
    該部分既屬辦理「社區業務研討活動」，自應將費用列在社
    政業務項下的「業務費」項下，是臺中縣大安鄉公所便將此
    項計畫的經費預算由獎補助科目項下改列至業務科目項下，
    但是內容並沒有更動，還是用作社區聯誼會的補助。惟該等
    補助費用在九十三年、九十四年經承辦人員申報費用核銷時
    ，每年各有二件以「業務費」報核銷，每年也各有二件以「
    獎補助科目」核銷；直至九十五年間，經審計單位審查後認
    該十二件核銷的案件裡面，有六件用「業務費用」項目核銷
    ，有支出科目不恰當之情形，經臺中縣大安鄉公所向審計單
    位反應後，鑑於九十五年間之決算尚未完成，故審計單位同
    意將九十五年度以業務費用核銷的那二筆（即起訴書附表編
    號之鎮南社區及編號之頂安社區）轉列為以「獎補助費
    用」核銷，剩下的在九十三年、九十四年裡面那四筆以業務
    費用核銷之部分（即起訴書附表編號４、６、８、１０之西安
    、松雅、福德、永安社區部分），因年度決算早已完成而無
    法改列，故如起訴書附表所示之十二筆補助費用裡，最終共
    有八件是用「獎補助費用」核銷，其餘四件則是用「業務費
    用」來核銷（即本件如起訴書附表所示編號１、２、３、５
    、７、９部分原本係經臺中縣大安鄉公所以「獎補助費用」
    辦理核銷；編號４、６、８、１０、、部分則原本係經以
    「業務費用」辦理核銷）等節，乃據證人丁○○即臺中縣大
    安鄉公所主計主任於本院審理時到庭結證明確，復有臺中縣
    大安鄉公所有關上開費用支出之傳票影本、請領補助款之憑
    證等在卷可資佐憑，是如起訴書附表所示之十二次大安鄉各
    社區發展協會理事長聯誼會每季一萬五千元之活動費用，確
    實經任職於臺中縣大安鄉公所之被告等人依審計程序辦理核
    銷（僅核銷科目有所不同），並發放予各該社區，共計十八
    萬元等事實，乃足堪認定。
五、惟查：
  (一)按社會服務事項中之鄉（鎮、市）社會福利乃各鄉（鎮、市
    ）自治事項，地方制度法第二十條定有明文。另社區發展之
    主管機關，在鄉（鎮、市、區）為鄉（鎮、市、區）公所，
    而各級政府為補助社區發展協會推展業務，應按年編列社區
    發展預算，並得動用社會福利基金，社區發展工作綱要第三
    條、第二十條亦分別定有明文。再按歲入、歲出預算，各依
    其性質，劃分為經常性、資本門，其劃分原則乃依行政院主
    計處訂定之「各類歲入、歲出預算經常、資本門劃分標準辦
    理」（「鄉（鎮、市）總預算之編制，準用同要點之規定」
    ），各縣（市）地方總預算編制要點第３、點分別定有明
    文。而依各縣（市）地方總預算編制要點附件（二）之１、
    (4)四縣（市）總預算歲出共同性業務計畫科目表、附件（四
    ）歲出政事別科目規類原則與範圍、附件（六）之２、３縣
    （市）各機關支出職能別分類表及職能別分類說明等均訂定
    有「社區發展」科目，故社區發展業務推動之預算，自得編
    列於各級地方政府年度總預算歲出之經常預算科目項下，乃
    屬明確（卷附審計部臺灣省臺中縣審計室九十七年四月三日
    審中縣二字第0970000629號函意旨參照）。而依各縣（市）
    地方總預算編制要點附件（五）之縣（市）單位預算用途別
    科目分表之附表第１級用途別之科目二業務費之第２級用途
    別科目(十六)中關於「一般事務費」之定義乃：「凡處理經常一
    般公務或特定工作所需……費用，……等屬之。」。是有關
    上述臺中縣大安鄉公所將年度應辦理之社區發展業務事項所
    需之社區業務研討費用編列於「業務費—一般事務費」項下
    ，本無違誤，實屬至臻甚明。
  (二)公訴意旨固以被告等人承辦臺中縣大安鄉公所有關社區發展
    業務，竟將年度有關社區業務研討之預算費用按次核撥予各
    「社區理事長聯誼會」，顯屬將該等屬於一般事務費之業務
    費核撥予私人團體用於聯誼之餐飲補助，故屬間接圖利他人
    。然查：
  1.如起訴書附表編號２、３、４、８、之各社區理事長聯誼
    會之召開，均經各該社區於會前提出計畫書，細究該等計畫
    書之內容（以下參閱被告己○○、甲○○於九十七年一月三
    十日提出之準備書狀中之被證３號）包括有：(1)編號２海墘
    社區：社區介紹及資料展示、社區理事長、總幹事座談暨交
    流、社區工作討論、會後聯誼餐會；(2)編號３龜殼社區：社
    區介紹及資料展示、社區理事長、總幹事座談暨交流、社區
    工作討論、會後聯誼餐會；(3)編號４西安社區：報到、會議
    開始、來賓介紹、主席致詞、西安村簡介、長官致詞、餐敘
    ；(4)編號８福德社區：社區介紹及資料展示、社區理事長、
    總幹事座談暨交流、社區工作討論、會後聯誼餐會；(5)編號
    鎮南社區：（辦理方式）由社區發展協會召集社區各幹部
    ，同時邀請本鄉各社區理事長、總幹事參加共同提供意見作
    為發展社區重要參考指標。而該等計畫書中之「目的」說明
    部分，亦皆提及聯誼會之目的乃藉由社區理事長聯誼會之舉
    辦而達到社區交流及經驗傳承，甚或有關提升社區居民之精
    神倫理建設、推廣各項活動等目的。且各該次聯誼會後復由
    各該社區發展協會檢附成果照片（其中關於活動概要之部分
    亦經記載：為提倡社區發展、配合政府推展社區發展建設，
    以提供各社區相互觀摩學習的空間，會中並提供社區各項辦
    理業務文件與推行社區業務之心得）、會議紀錄等作為申請
    經費補助之依據等情，亦有該等照片、會議紀錄在卷可憑。
  2.至如起訴書附表編號１、５、６、７、９、１０、各社區理
    事長聯誼會之召開雖未經各該社區檢附計畫書，惟於會後亦
    經各該社區酌情檢附聯誼活動成果照片，相片中亦顯示其等
    有座談、開會及業務觀摩（社區各活動業務簡報展示）之情
    況，亦有前往其他社區進行觀摩以做為社區業務推展之參考
    （如：南埔社區部分），有該等活動成果相片、會議紀錄在
    卷可憑。
  3.再者，下列經公訴人及被告等人均不爭執其證言之證據能力
    之證人於九十六年二月九日法務部調查局臺中縣調查站調查
    中經詢以：「大安鄉各社區理事長聯誼會有無辦理定期會議
    或聯誼活動？會議或活動宗旨為何？經費來源為何？」時乃
    分別陳稱：
    (1)證人黃進鐘（東安社區發展協會理事長）：「自92年7月
      開始，每3個月為一期，開會時間、地點由主辦社區自訂
      ，一般都在活動中心舉辦，有時借用大安濱海樂園餐廳舉
      辦，並發開會通知單。輪流到的社區，除主持會議外，並
      展示社區平時準備蒐集成果、評鑑資料，讓其他社區觀摩
      學習……」等語；
    (2)證人鄭文宗（南埔社區發展協會理事長）：「自92年7月
      開始，每3個月為一期，開會時間、地點由主辦社區自訂
      ，並發開會通知單，輪流到的社區，除主持會議外，並展
      示社區平時準備蒐集成果、評鑑資料……」等語；
    (3)證人洪金雄（安中社區發展協會理事長）：「自92年7月
      開始，每3個月為一期，開會時間、地點由輪流主辦的社
      區自訂，並發開會通知單，輪流到的社區，除由理事長主
      持會議外，也會展示社區社團特色活動及蒐集評鑑資料互
      相觀摩……。」、「我記得是聯誼會成立後的第7次活動
      就輪到我舉辦，大概是94年1月間，這一次活動事先在前
      村長蔡富雄提供私人場所作為本社區的活動中心來舉辦，
      由本社區提供社區發展成果即評鑑資料，參加的人員有各
      社區發展協會理事長及幹部、公所承辦人員甲○○及己○○課長及本社區土風舞社團表演等人。」等語；
    (4)證人李秋男（永安社區發展協會理事長）：「每3個月為
      一期，開會時間、地點由社區自訂，並發開會通知單，輪
      流到的社區，除由理事長主持會議外，也會展示社區平時
      準備蒐集評鑑資料……」、「我於94年10月28日在大安鄉
      永安村五甲海產店舉辦個社區發展協會理事長聯誼會，參
      加人員為大安鄉各社區發展協會理事長、總幹事為主，開
      會期間主要報告永安社區發展協會現況及經費之用情形…
      …。」等語；
    (5)證人李坤源（海墘社區發展協會理事長）：「自92年7月
      開始，每3個月為一期，開會時間、地點由輪流主辦的社
      區自訂，並發開會通知單，輪流到的社區，除由理事長主
      持會議外，並展示平時準備蒐集評鑑資料……。」等語；
    (6)證人李春燕（松雅社區發展協會理事長）：「自92年7月
      開始，每3個月為一期，開會時間、地點由輪值社區自訂
      ，並要先擬定召開理事長聯誼會計畫，發文通知主管機關
      大安鄉公所農社課，申請經費補助，經大安鄉公所核准後
      ，再發開會通知單；輪流到的社區，除主持會議外，並展
      示社區平時各項活動成果，大安鄉公所也會派員參與指導
      ，且對輪值社區進行評鑑……」等語；
    (7)證人曾政彥（西安社區發展協會理事長）：「證人李坤源
      （海墘社區發展協會理事長）：「每3個月為一期，開會
      時間、地點由社區自訂，並發開會通知單，輪流到的社區
      ，除主持會議外，並展示社區平時準備蒐集評鑑資料……
      。等語；
    (8)證人吳苙溎（福德社區發展協會理事長）：「大安鄉社區
      理事長聯誼會自92年間成立後開始，每3個月為一期，辦
      理定期會議或聯誼活動，由各社區理事長輪流承辦，開會
      時間、地點由主辦之社區發展協會自訂，並發開會通知單
      ，輪流到的社區，除主持會議外，並展示社區平時準備蒐
      集評鑑資料……。」等語；
    (9)證人顏金堂（龜殼社區發展協會理事長）：「大安鄉社區
      理事長聯誼會自92年間成立後開始，以每3個月為一期定
      期辦理定期會議或聯誼活動，由各社區理事長輪流承辦，
      開會時間、地點由主辦之社區發展協會自訂，並發開會通
      知單，輪流到的社區，除主持會議外，並展示社區平時準
      備蒐集評鑑資料……。」等語。
  4.又依據公訴人及被告方面均不爭執其證言之證據能力之證人
    於九十四年十一月十八日法務部調查局臺中縣調查站調查中
    分別陳稱：
    (1)證人郭裕煌（大安鄉公所課員）：「當天上午（94年10月
      28日）是在大安鄉五甲海產店舉辦大安鄉各村里社區發展
      協會聯繫會報，輪由永安社區發展協會主辦，主要係業務
      聯繫及社區發展業務推動成果之發表，開完會後並直接在
      該海產店餐敘。」等語；
    (2)證人呂慶村（大安鄉社區健康營造中心執行長）：「……
      （94年10月28日）我記得甲○○講最久，她講社區相關要
      辦理的事宜。」等語；
    (3)證人涂永安（兼任大安鄉永安村社區發展協會監事）：「
      我僅記得當天（94年10月28日）李秋男有報告一些社區發
      展協會的業務。」等語；
    (4)證人陳春雄（兼任大安鄉永安村社區發展協會總幹事）：
      「李秋男當天（94年10月28日）只有介紹永安社區發展協
      會設有外丹功、長壽俱樂部、守望相助隊等社團組織，並
      發表到外縣市參觀其他社區發展的心得。」等語；
    (5)證人陳坤松（大安鄉農會總幹事）：「我到場時，公所戊○○秘書正在致詞，致詞內容提及大安鄉社區發展協會去
      年有得獎討論推展社區發展活動觀摩參賽事宜，之後由我
      致詞，我上台也是說一些客套話，再來由公所農社課承辦
      人甲○○提出業務報告。」等語：
    (6)證人陳塗全（大安鄉龜殼社區發展協會總幹事）：「我只
      記得有在討論社區發展現狀及經費來源等議題……」等語
      ：
    (7)證人周金標（大安鄉頂安村社區發展協會總幹事）：「當
      天（94年10月28日）主要目的係永安村社區發展協會舉辦
      互相觀摩環保義工、社區建設的聯誼餐會……」等語。
  5.是互核上開事證可知，如起訴書附表所示之各次大安鄉社區
    理事長聯誼會中，主辦社區之發展協會確實有參與其中，並
    於會議中進行社區發展業務成果報告、展示及經驗交流、觀
    摩等事項，是如起訴書附表所示之各次聯誼會，雖名為「臺
    中縣大安鄉社區理事長聯誼會」，惟其於實質上經上開事證
    檢證結果，應堪認定亦及於社區舉辦業務研討及觀摩等項目
    ，而有落實社區業務發展之情形，非僅屬單純之私人團體聯
    誼餐敘等節，應足堪推認。
  (三)是依上開說明可知，如起訴書附表所示之各次大安鄉各社區
    理事長聯誼會之內容係屬於社區業務推動之成果展示，則被
    告等所辯：本來社區業務研討本來即屬於鄉公所的業務，僅
    因舉辦效果不彰，乃於九十二年六月間經開會決議將該項業
    務委由各社區發展協會辦理，再由鄉公所予以補助等語，尚
    非不可採信，客觀上顯不得拘泥於主辦單位之性質及名稱，
    而否定該等聯誼會確實涉及公共事務之處理，應屬明確。而
    公共事務之辦理，於各級政府業務範圍內，應由各級政府編
    列預算作為支出，業如前述，亦屬至明之理，由此足徵被告
    等承辦該等社區業務，並於事後核撥補助經費，主觀上實難
    認有何圖利他人或自己之意圖。
  (四)至被告等於辦理經費之核銷時，其中如起訴書附表編號２海
    墘社區、編號３龜殼社區、編號４西安社區、編號５東安社
    區、編號６松雅社區、編號７安中社區、編號８福德社區、
    編號１０永安社區、編號鎮南社區等社區理事長聯誼會部分
    所呈報之核銷收據經查固均僅有餐費之收據（參閱卷內所附
    之各社區發展協會申請補助時所檢具之收據），而經證人丁○○於本院審理時到庭結證稱：因為該等費用之核銷係依據
    審計機關審核團體私人領受公款補助辦法第六條所示「領受
    公款補助之各團體，如其所領受之補助款僅為其經常或臨時
    支出之一部分者，得由主管機關先憑領據列報，審計機關於
    必要時，得派員抽查之。」，故受領補助機關得僅提供部分
    之收據，只要收據之金額大於部分補助金額之上限，即可作
    為核撥補助之支出憑證等語。則該等款項之核撥究竟係「民
    間私人團體活動之獎補助」？抑或係「公共事務委辦費用之
    核發」？不免啟人疑竇。蓋依據證人丁○○於九十七年三月
    二十五日到庭結證之內容可知（參閱當日審理筆錄第七至八
    頁），臺中縣大安鄉公所原係將該等社區理事長聯誼會支出
    定在預算中之獎補助（民間私人團體）項目中，並已於九十
    二年間辦理補助核發二次（如起訴書附表編號１、2.部分）
    ，至九十三年間乃因審計單位表示該等社區業務研討活動之
    舉辦本係鄉公所之業務執掌範圍，故建議將之改編列在社政
    業務之業務費用科目項下，是臺中縣大安鄉公所乃從善如流
    地將之改列，嗣後並據之對該等費用以業務費用予以核銷，
    惟其中亦有如起訴書附表３、５、７、９部分係以「獎補助
    費用」項目予以核銷等節，業如前述，顯見被告等承辦如起
    訴書附表各次聯誼會費用核銷時，有核銷科目不一之情節。
    惟依上開說明可知，被告等顯然於區分「社區團體聯誼活動
    」與「社區業務發展研討會」時產生混淆，導致時而以獎補
    助費用核銷社區理事長聯誼會之活動費用，時而以一般事務
    費用核銷該等聯誼會之活動費用，其在經費運用、核撥方面
    固有所不當，惟在以「業務費用」核銷時，因該等聯誼會之
    內容依據前述，確實涉及社區業務活動之研討、觀摩等公共
    事務事項，是以公費核銷，尚難認其主觀上有何直接或間接
    圖利他人之意圖；而在以「獎補助費用」辦理核銷時，更因
    該等活動之性質及內容可知其本意即係用以補助民間團體舉
    辦社區活動，實難據此認其有圖利他人之意圖，亦屬甚明。
    至於被告等在以「獎補助費用」辦理核銷社區理事長聯誼會
    費用時，雖有僅以餐敘費用作為審核之依據，而該等餐敘費
    用之核銷依據行政院主計處九十一年八月一日處實一字第09
    1003960號函釋（內容為：編列餐會或餐費，並不適宜。至
    其業務執行上如確有餐費支出之需要，應於完成內部行政程
    序後始得辦理），固有所不當，惟該等活動經本院一再說明
    ，既屬公共事務之推展，則在部分補助之情形下，被告等核
    准承辦團體以超出補助金額之餐費收據做為支出憑證而核撥
    款項，僅得認其於行政業務之執行時有瑕疵，然在無其他相
    關事證足資佐證之情形下，實難遽認被告等有何圖利自己或
    他人之主觀上不法意圖存在。
  (五)況本件蒞庭檢察官亦根據上開事項論述被告等之核銷經費行
    為，雖有未嚴格掌握「預算科目與業務相關」、「核撥必須
    名實相符」之原則，亦未嚴格控管與會之人士（依法務部調
    查局臺中縣調查站詢問結果，有例如：卓江山、邵榞益、張
    富、莊明堯等人，僅知參加餐會，惟不知當天餐敘之目的及
    內容，參見九十六年度他字第三五九號卷之調查筆錄），導
    致不相干之人士亦蒙受所補助公款之好處或即便相關人士亦
    不明餐敘目的為何之情形，被告等身為國家公務員，就預算
    支出之項目，本應謹守核銷之原則，竟未就此謹慎為之，顯
    然有行政業務執行上之疏失，自有待其等檢討改進並藉此為
    鑑，惟尚難逕以此等疏失即認被告等在經費核銷上有貪污治
    罪條例第六條第一項第四款之圖利罪之主觀不法意圖。
六、是揆諸首揭二、部分之說明，公訴人所提之事證，既不足以
    推認被告等辦理如起訴書附表所示活動費用之核銷時，有何
    圖利自己或他人之主觀上不法意圖，且本院就此復查無其他
    積極之事證足資認定，是本件尚難對被告丙○、戊○○、己○○、甲○○等人以貪污治罪條例第六條第一項第四款之罪
    相繩，本件要屬不能證明被告等犯罪，應為被告等均為無罪
    之諭知。
據上論斷，應依刑事訴訟法第三百零一條第一項，判決如主文。
本案經檢察官乙○○到庭執行職務。
中    華    民    國    97    年    5     月    20    日
                  刑事第四庭    審判長法  官  林宜民
                                      法  官  林清鈞
                                      法  官  林學晴
上正本證明與原本無異。
如不服本判決，應於收受送達後10日內向本院提出上訴書狀（應
敘述具體理由並附繕本）。
上訴書狀如未敘述理由，應於上訴期間屆滿後20日內補提理由書
於本院。
                                      書記官  賴淵瀛
中    華    民    國    97    年    5      月    20    日


司法院資訊處製作；財團法人民間司法改革基金會備份。
